【裁判字號】    98,訴,74
【裁判日期】    980311
【裁判案由】    偽造文書等
【裁判全文】
臺灣臺中地方法院刑事判決                98年度訴字第74號
公  訴  人  臺灣臺中地方法院檢察署檢察官
被      告  乙○○
上列被告因偽造文書等案件，經檢察官提起公訴（97年度偵緝字
第2505號），本院判決如下：
    主    文
乙○○行使偽造私文書，足以生損害於他人，處有期徒刑參月，
如易科罰金，以新臺幣壹仟元折算壹日，於如附表所示本票背面
偽造「林俊佑」、「黃玉杏」之署押各壹枚均沒收；又明知為不
實之事項，而使公務員登載於職務上所掌之公文書，足以生損害
於公眾及他人，處有期徒刑貳月，如易科罰金，以新臺幣壹仟元
折算壹日。應執行有期徒刑肆月，如易科罰金，以新臺幣壹仟元
折算壹日，緩刑貳年，於如附表所示本票背面偽造「林俊佑」、
「黃玉杏」之署押各壹枚均沒收。
    犯罪事實
一、乙○○因需資金應急，前於民國96年12月31日、97年1月18
    日及97年3月間，分別向甲○○借款新臺幣（下同）12萬元
    、13萬元、2萬元，並將其所有之身分證（於95年12月21日
    換發之新式國民身分證），交予甲○○作為保證。因乙○○
    借款後，均未能依約定還款，故於97年4月間，再向甲○○
    要求借款時，甲○○表明除非有有資力之人擔任保證人，否
    則不願再續借款項。詎乙○○竟意圖為自己不法之所有，於
    97年4月10日，在臺中縣大里市○○路之麥當勞簽妥如附表
    所示之面額各為30萬元之本票2紙，且未經其父林俊佑、母
    黃玉杏之同意，均於該2紙本票背面接續偽造丙○○○○○○之署押各1枚，作為背書保證之意思，乙○○並向甲○○
    佯稱: 伊父親林俊佑有房子，且願意為伊作保證人云云，且
    提出前揭已偽造上開背書之該2紙本票交予甲○○供擔保而
    行使之，甲○○不疑有他，誤以為丙○○○○○○等願意背
    書保證，而同意將利息3萬元滾入本金而續借款項予乙○○
    ，足以生損害於甲○○、林俊佑及黃玉杏。又乙○○明知其
    身分證已於96年12月31日向甲○○借款時，交予甲○○作為
    保證，並未遺失，竟為圖補領身分證使用，基於明知為不實
    事項而使公務員登載於職務上所掌公文書之犯意，於97年6
    月16日，在雲林縣斗六市戶政事務所內，向不知情之該管公
    務員謊稱其身分證已於97年5月22日，在彰化縣埤頭鄉遺失
    之不實事項，而使該不知情之公務員將此不實事項登載於職
    務上所掌之補領國民身分證申請書等公文書上，足以生損害
    於戶政機關管理身分證之正確性及甲○○。
二、案經甲○○訴由臺灣臺中地方法院檢察署檢察官偵查起訴。
    理    由
一、按被告以外之人於審判外之陳述，除法律有規定者外，不得
    作為證據；又被告以外之人於偵查中向檢察官所為之陳述，
    除顯有不可信之情況者外，得為證據；另被告以外之人於審
    判外之陳述，雖不符前四條之規定，而經當事人於審判程序
    同意作為證據，法院審酌該言詞陳述或書面陳述作成時之情
    況，認為適當者，亦得為證據。當事人、代理人或辯護人於
    法院調查證據時，知有第159條第1項不得為證據之情形，而
    未於言詞辯論終結前聲明異議者，視為有前項之同意；刑事
    訴訟法第159條第1項、第159條之1第2項及第159條之5分別
    定有明文。本件證人甲○○於接受檢察官訊問時所為之證述
    及陳述，雖係被告以外之人於審判外之言詞陳述，惟被告對
    於證人於偵訊時陳述及證述之證據能力，於本院審理中不爭
    執，亦未於言詞辯論終結前聲明異議，視為於審判程序同意
    作為證據，且被告以外之人於偵查中向檢察官所為之陳述，
    原則上得為證據，本院並審酌上開筆錄作成時之情況尚無不
    當，依刑事訴訟法第159條之1第2項及第159條之5之規定，
    認有證據能力，合先敘明。
二、訊據被告乙○○對於上開犯罪事實坦承不諱，復經證人即告
    訴人甲○○於偵查中指訴綦詳，且有如附表所示本票影本、
    臺灣雲林斗六簡易庭通知書影本、民事支付命令異議狀影本
    、被告交身分證予告訴人時所簽之簽收託管憑證影本、被告
    交予告訴人之發證日為97年12月21日身分證影本、雲林縣斗
    六市戶政事務所及彰化縣鄉竹塘鄉戶政事務所函覆之被告歷
    次身分證補、換領申請書影本等件附卷可稽。是被告確有未
    經丙○○○○○○同意，而偽造其等簽名於如附表所示本票
    背書之偽造私文書且向告訴人行使之行為，亦確有明知其身
    分證並未遺失，竟以遺失之不實事項，而使公務員登載於職
    務上所掌之公文書上之行為。且觀之告訴人前已借被告20餘
    萬元，而被告未能如期返還之情以觀，若非被告以其父母為
    背書人供擔保，並交付偽造其等背書之本票，告訴人豈有可
    能同意續借款項予被告，告訴人自係因被告行使偽造背書之
    本票，致使陷於錯誤而續借款項，被告自有為不法所有之意
    圖與施用詐術之行為甚明。足徵被告自白與事實相符。本件
    事證明確，被告上開犯行，洵堪認定，應予依法論科。
三、按在票據法上規定之票據背面簽署，以為背書，係表示對該
    票據負擔保付款責任之意思，為法律規定之文書，其以蓋章
    方式，以代簽名者亦同；倘有偽造該署押（背書）情事，即
    構成刑法上偽造私文書之罪。若行為人同時同地以一行為冒
    簽數人之署押於票據背面為背書者，因其侵害數人之個人法
    益，自應依刑法第55條所定一行為觸犯數罪名之想像競合犯
    ，從一重處斷法則論科（最高法院81年度台上字第5068號判
    決意旨參照）。查本件被告未經丙○○○○○○本人之同意
    ，擅自以其等名義，偽造背書於如附表所示之本票背面，並
    持向告訴人續借款項而行使之，致使甲○○同意續借款項，
    並致使丙○○○○○○有遭致追索票據債務之虞，足以生損
    害於甲○○、丙○○○○○○；另其明知其身分證並未遺失
    ，竟向不知情之戶政機關公務員謊稱其身分證已於97年5 月
    22日，在彰化縣埤頭鄉遺失之不實事項，而使該不知情之公
    務員將此不實事項登載於職務上所掌之補領國民身分證申請
    書等公文書上，足生損害於戶政機關管理身分證之正確性及
    甲○○。是核被告所為，係犯刑法第216條、第210條之行使
    偽造私文書罪、第339條第1項之詐欺取財罪及刑法第214 條
    之使公務員登載不實罪。被告於如附表所示本票背面偽造「
    丙○○○○○○」背書之行為，係於同一時地密集為之，為
    接續犯，其以一接續行為，侵害丙○○○○○○2人之同種
    法益，為一行為觸犯數罪之想像競合犯，應從一重處斷，起
    訴書犯罪事實雖漏未論及行使暨偽造「黃玉杏」背書部分之
    犯行，然此部分犯行與起訴成罪部分犯行間有裁判上一罪之
    關係，本院自得併予審理。被告上開偽造署押之行為，係偽
    造私文書之部分行為；其偽造私文書後復持以行使，偽造之
    低度行為均為行使之高度行為所吸收，均不另論罪。又95
    年7月1日刑法第55條後段有關「犯一罪而其方法或結果之行
    為犯他罪名」之牽連犯規定修正刪除後，現已無牽連犯得論
    以裁判上一罪之情形，然參照該修正條文之立法理由謂「至
    牽連犯廢除後，對於目前實務上以牽連犯予以處理之案例，
    在適用上，則得視其具體情形，分別論以想像競合犯或數罪
    併罰」等語，可知修法前原本符合牽連犯之數行為，於修法
    後概念上亦可能以目的性解釋為一行為，被告偽造上開私文
    書，其目的係欲假「丙○○○○○○」名義之背書供擔保資
    以向告訴人續借款項，於概念上應以包括之一行為予以評價
    ，其偽造私文書後持以交付告訴人而行使，致使告訴人因而
    陷於錯誤同意續借款項，而同時觸犯行使偽造私文書及詐欺
    取財罪名，為想像競合犯，依刑法第55條規定，應從一重之
    行使偽造私文書罪論處。被告所犯行使偽造私文書罪及使公
    務員登載不實罪，犯意各別，行為時、地互異、對象不同，
    ，應予分論併罰。爰審酌被告查無前科，素行尚佳，有臺灣
    高等法院被告前案紀錄表附卷可稽，為圖一時借款利益，未
    徵得父母本人之同意或授權，擅以其等名義背書於本票背面
    ，持向他人借款，侵害被偽造人、借款人之權益，並影響票
    據流通之正確性，冒以遺失之名申領身分證件，亦影響戶政
    管理之正確性及非無故持有證件者之權益，惟念及被告尚未
    因而獲取不法鉅利，犯罪手段平和，於本院審理中及時坦承
    犯行，業與告訴人達成和解，取得諒解，有本院調解筆錄可
    稽，犯後態度尚佳等一切情狀，分別量處如主文所示之刑，
    並定其應執行刑暨均諭知易科罰金之折算標準。末查，被告
    未曾因故意犯罪受有期徒刑以上刑之宣告，有臺灣高等法院
    被告前案紀錄表在卷足憑，姑念被告因經濟拮据、借款孔急
    而一時失慮致為本件犯行，於犯後坦承犯行，真誠以對，且
    業與告訴人達成和解，業如前述，其經此教訓，當能知所警
    惕，信無再犯之虞，本院因認對被告所宣告之刑，以暫不執
    行為適當，爰併予宣告緩刑2年，以啟自新。至被告於如附
    表所示2張本票背面偽造「林俊佑」、「黃玉杏」之署押各1
    枚，既均係偽造，不問屬於被告與否，均應依刑法第219 條
    之規定宣告沒收。
據上論斷，應依刑事訴訟法第299條第1項前段，刑法第216條、
第210條、第214條、第339條第1項、第55條、第41條第1項前段
、第2項、第51條第5款、第74條第1項第1款、第219條，刑法施
行法第1條之1，判決如主文。
本案經檢察官丁○○到庭執行職務
中    華    民    國    98    年    3     月    11    日
                  臺灣臺中地方法院刑事第十五庭
                      審判長法  官  巫淑芳
                            法  官  戴嘉慧
                            法  官  吳崇道
上正本證明與原本無異。
如不服本判決，應於收受送達後10日內向本院提出上訴書狀（應
敘述具體理由並附繕本）。
上訴書狀如未敘述理由，應於上訴期間屆滿後20日內補提理由書
於本院。
                            書記官  黃舜民
中    華    民    國    98    年    3     月    11    日
附錄論罪科刑法條
刑法第216條
行使第210條至第215條之文書者，依偽造、變造文書或登載不實
事項或使登載不實事項之規定處斷。
刑法第210條
偽造、變造私文書，足以生損害於公眾或他人者，處5年以下有
期徒刑。
刑法第214條
明知為不實之事項，而使公務員登載於職務上所掌之公文書，足
以生損害於公眾或他人者，處3年以下有期徒刑、拘役或5百元以
下罰金。
刑法第339條第1項
意圖為自己或第三人不法之所有，以詐術使人將本人或第三人之
物交付者，處5年以下有期徒刑、拘役或科或併科1千元以下罰金
。
附表：
┌──┬───┬───┬─────┬────┬───┬──────┐
│編號│發票人│發票日│票     號 │票面金額│到期日│偽造背書署押│
├──┼───┼───┼─────┼────┼───┼──────┤
│ 1  │乙○○│97年4 │CH532620  │30萬元  │97年5 │林俊佑、黃玉│
│    │      │月10日│          │        │月10日│杏各壹枚    │
├──┼───┼───┼─────┼────┼───┼──────┤
│ 2  │乙○○│97年4 │CH532621  │30萬元  │97年5 │林俊佑、黃玉│
│    │      │月10日│          │        │月10日│杏各壹枚    │
└──┴───┴───┴─────┴────┴───┴──────┘


司法院資訊處製作；財團法人民間司法改革基金會備份。
